臺灣高雄地方法院民事判決　九十二年度家訴字第一八三號
　　原　　　告　甲○○
　　被　　　告　乙○○　　　於.
　　　　　　　　　　　　　　號.
右當事人間確認婚姻關係不成立事件，經本院於民國九十三年一月三十日言詞辯論終
結，判決如左：
    主    文
確認原告與被告間之婚姻無效。
訴訟費用由被告負擔。
    事實理由
一、原告起訴主張：原告係訴外人吳則銘之胞弟，被告係大陸地區人士，民國九十年
    間因被告懷有訴外人吳則銘之胎兒，而訴外人吳則銘又因遭通緝無法返台辦理單
    身證明，無法與被告辦理結婚手續，由於大陸地區相關法令規定，未婚懷孕者須
    強制墮胎，為保住被告腹中胎兒，訴外人吳則銘遂央求原告前往大陸地區與被告
    辦理結婚手續，俾藉假結婚之方式使被告取得原告之配偶身分，原告基於兄弟情
    誼而應允，並於九十年三月十六日前往大陸地區，在陜西省公證處完成與被告結
    婚之手續，被告復於同年五月十日產下一子吳承勳，兩造即於同年七月十日前往
    高雄市鼓山區戶政事務所辦理結婚戶籍登記。惟兩造結婚之舉實僅為保住被告腹
    中胎兒，兩造並無結婚之真意，兩造間所為結婚登記僅係形式，其所成立之婚姻
    應屬無效等語。並聲明如主文所示。被告則坦承：兩造間確實沒有結婚之真意，
    ，被告係於八十八年間認識訴外人即原告之胞兄吳則銘，並於八十九年八月間自
    訴外人吳則銘受胎，訴外人吳則銘因遭通緝無法辦理單身證明，而未能與被告結
    婚，九十年間訴外人吳則銘為保住被告腹中之胎兒，告知被告將由訴外人吳則銘
    之胞弟即原告代替伊與被告結婚，被告來台後一直係與原告之胞兄吳則銘同房而
    居，被告與原告在大陸地區辦理結婚登記時，並無與原告結婚之真意，而是希望
    能藉此前來台灣與訴外人吳則銘結婚等語，並聲明：同意原告請求。
二、按民事訴訟法第五百六十八條第一項所定婚姻無效之訴與確認婚姻成立或不成立
    之訴，兩者不同。所謂確認婚姻不成立之訴，係主張無結婚之事實，而有婚姻之
    形式，至於婚姻無效之訴，則係主張有結婚之事實而其結婚行為無效而言，有最
    高法院八十六年度台上字第四八三號判決要旨足資參照。本件原告主張兩造已依
    大陸地區婚姻法之規定辦理結婚登記，並取得結婚證，復在我國為戶籍上之結婚
    登記，而受雙方已經結婚之法律上推定，惟兩造並無結婚之真意，其目的僅在為
    訴外人吳則銘保住被告腹中之胎兒等情，足知兩造間已有結婚之事實存在，然雙
    方實無結婚之真意，其結婚行為無效，參諸最高法院上揭判決意旨，自屬雖有結
    婚事實，但無結婚真意之婚姻無效問題，應依民事訴訟法第五百六十八條第一項
    規定提起確認婚姻無效之訴。又原告起訴之初雖為請准判決確認婚姻關係不成立
    之聲明，嗣於九十三年一月三十日言詞辯論程序進行中為訴之聲明之變更，聲明
    請求確認兩造婚姻無效、不存在，被告亦表示同意原告所為訴之變更（見卷第五
    十六頁），依民事訴訟法第五百七十二條第一項規定，婚姻無效之訴得於第一審
    言詞辯論終結前為訴之變更，是原告自得為訴之變更，合先敘明。
三、次按結婚或兩願離婚之方式及其他要件，依行為地之規定，台灣地區與大陸地區
    人民關係條例第五十二條第一項定有明文。本件被告為大陸地區人民，原告為台
    灣地區人民，兩造於大陸地區陜西省依據大陸婚姻法第七條之規定，向婚姻登記
    機關即陜西省公證處為結婚登記，業經本院依職權調閱本院九十二年度訴字第二
    ０一九號違反台灣地與大陸地區人民關係條例等案件卷證，核與該案偵查卷附內
    政部警政署入出境管理局九十二年五月十三日境信宋字第０九００四七六八０號
    函覆之結婚公證書暨其認證證明影本所示相符（見上開偵查卷第十、十五、十六
    頁），堪認兩造之結婚行為地即為大陸地區陜西省，依上開規定，本件兩造之結
    婚行為是否合法有效，自應適用行為地即大陸地區之法律。經查：
　(一)中華人民共和國婚姻法第八條固規定：「要求結婚的男女雙方必須親自到婚姻登
　　記機關進行結婚登記。符合本法規定的，予以登記，發給結婚證。取得結婚證，
　　即確立夫妻關係。未辦理結婚登記的，應當補辦登記」，然而同法第五條亦規定
　　：「結婚必須男女雙方完全自願，不許任何一方對他方加以強迫或任何第三者加
　　以干涉」，中華人民共和國民法通則第五十八條第一項第四款、第七款及同條第
　　二項亦規定，惡意串通，損害國家、集體或者第三人利益之民事行為，或以合法
　　形式掩蓋非法目的的民事行為均屬無效，且該無效的民事行為，從行為開始起就
　　沒有法律約束力。另「申請婚姻登記的當事人不符合中華人民共和國婚姻法規定
　　的婚姻登記條件，弄虛作假、騙取婚姻登記的，婚姻登記管理機關應當撤銷婚姻
　　登記」、「無效或被撤銷的婚姻，自始無效」大陸居民與台灣居民婚姻登記管理
　　暫行辦法第十三條、中華人民共和國婚姻法第十二條亦有明定。是以，關於結婚
　　之身分行為，依行為地法即大陸地區法律之規定，雙方縱使已依上開中華人民共
　　和國婚姻法第八條之規定辦理結婚登記，並取得結婚證，確立其間之夫妻關係，
　　然該結婚之身分行為仍須在結婚之雙方當事人間均具有真實之結婚意思表示時，
　　始為合法有效，否則若有意思表示不自由（即上開婚姻法第五條）、惡意串通（
　　即上開民法通則第五十八條第四款）、合法掩飾非法（即上開民法通則第五十八
　　條第七款）、作虛弄假（即上開婚姻登記管理暫行辦法第十三條）等情形，其所
　　表彰結婚之意思表示之民事行為均屬無效，基於該無效之意思表示所締結之婚姻
　　亦屬自始無效之婚姻。
　(二)本件原告主張兩造雖曾共同前往大陸地區陜西省公證處辦理結婚登記，並持其於
　　大陸地區取得之結婚證明等相關文件，前往戶政機關辦理結婚登記，然而兩造並
　　無締結婚姻之真意等情，業經原告提出戶籍謄本、台灣高雄地方法院九十二年度
　　訴字第二０一九號刑事判決為證（見卷第七頁、第九至十三頁），復經本院依職
　　權函查被告入出境紀錄及申請書等相關文件，並調閱上開刑事案件卷證。查兩造
　　與訴外人吳則銘於上開刑事案件偵審中均坦承：原告係受訴外人吳則銘所託，而
　　前往大陸地區與被告辦理公證結婚，並持大陸當局所發給之證明文件為被告辦理
　　出入境許可證，使被告得以入境台灣地區，被告之子吳承勳乃被告與訴外人吳則
　　銘所生，為使其於申報戶口時之父親欄登載與事實相符，渠等遂前往台灣高雄地
　　方法院檢察署自首等情（見上開偵查卷第七、八頁、刑事卷第二五頁審判筆錄）
　　，另證人即原告之母吳何秀月亦於本院準備程序中到庭證稱：「‧‧‧我知道被
　　告之前就和我大兒子（即訴外人吳則銘）交往，並且懷有他的小孩，吳則銘在那
　　段時間犯罪被通緝，逃亡了好幾年，之後逃到大陸，‧‧‧吳則銘有告訴我他無
　　法到大陸娶被告，所以叫原告到大陸代替他去娶被告，‧‧‧，被告來台之後是
　　和吳則銘同住，吳則銘目前尚在就醫中，並未入監服刑」等語（見卷第三七頁）
　　，核原告前揭主張與上開證據資料相符，復為被告所不爭執，堪信其主張屬實。
　(三)揆諸首揭說明，本件兩造間既無締結婚姻之真意，僅係為使被告能順利來台，保
　　住腹中胎兒，而為結婚之虛偽意思表示，自該當於前揭大陸地區法令所稱「惡意
　　串通」、「弄虛作假」之行為，兩造締結婚姻之行為即屬自始無效。惟兩造間因
　　戶籍上所登記之婚姻關係仍存在，致兩造私權有受侵害之危險存在，且此法律關
　　係之基礎事實所生之法律狀態得以確認判決之方式除去，足認原告有即受確認判
　　決之法律上利益。從而原告訴請確認兩造間婚姻無效，為有理由，應予准許。
四、據上論結，本件原告之訴為有理由，依民事訴訟法第七十八條規定，判決如主文
    。
中　　　華　　　民　　　國　　九十三　　年　　　二　　　月　　十三　　日
                              臺灣高雄地方法院家事庭
~B審判長法官　朱玲瑤
~B法　　　官　劉建利
~B法　　　官　賴文姍
右正本證明與原本無異。
如不服本判決，應於送達後廿日內，向本院提出上訴狀。
中　　　華　　　民　　　國　　九十三　　年　　　二　　　月　　 十三　　 日
~B法院書記官　黃國忠
